【裁判字號】    96,訴,348
【裁判日期】    970415
【裁判案由】    拆屋還地
【裁判全文】
臺灣雲林地方法院民事判決               96年度訴字第348號
原      告  丙○○
                        3號4.
            辛○○
兼上二人共同
訴訟代理人  乙○○
上  一  人
訴訟代理人  鄭秀珠律師
被      告  戊○○
                        號
上列當事人間請求拆屋還地事件，本院於民國97年03月25日言詞
辯論終結，判決如下：
    主  文
原告之訴及假執行之聲請均駁回。
訴訟費用由原告負擔。
    事  實
甲、原告方面：
壹、聲明：
  １被告應將坐落雲林縣口湖鄉○○段第壹捌柒、壹玖貳、貳伍
    柒號三筆土地上之地上物拆除並將土地回復原狀返還於原告
    三人。
  ２被告應自本起訴狀繕本送達之翌日起至交還上開土地之日止
    ，按月給付原告新台幣（下同）8519元。
  ３訴訟費用由被告負擔。
  ４原告願供擔保請准宣告假執行。
貳、陳述：
一、坐落雲林縣口湖鄉○○段第壹捌柒、壹玖貳、貳伍柒等三筆
    土地為原告三人所共有，權利範圍各為三分之一，有土地登
    記謄本為證，被告戊○○對上開三筆土地無任何權源，亦未
    經原告同意，無權佔用原告所有上開三筆土地，並於土地上
    搭蓋建物自行使用居住，且於上開土地開墾魚池養殖鰻魚。
二、按民法第七六七條：「所有人對於無權占有或侵奪其所有物
    者，得請求返還之。對於妨害其所有權者，得請求除去之。
    有妨害其所有權之虞者，得請求防止之。」被告無權占有原
    告所有上開三筆土地，經原告發覺後，原告業已依法催告並
    請求被告拆除地上物並返還土地，惟被告均置之不理，為此
    援引民法第767 條之規定起訴並請求被告拆除地上物並將三
    筆土地返還於原告等三人，以保權益。
三、本案被告無權佔用上開三筆土地，應依法給付原告三人相當
    於租金之不當得利或損害賠償，敘明如下：
  １按無法律上之原因而受利益，致他人受損害者，應返還其利
    益，但依其利益之性質或其他情形不能返還者，應償還其價
    額，民法第179 條前段、第181 條後段分別定有明文。又無
    權占有他人土地，可能獲得相當於租金之利益，為社會通常
    之觀念，最高法院61年台上字第1695號判例可資參照。
  ２又按土地法第97條第1 項規定：「城市地方房屋之租金，以
    不超過土地及其建築物申報總價年息百分之十為限。」，另
    同法第105 條規定：「第九十七條第九十九條及第一百零一
    條之規定，於租用基地建築房屋均準用之。」而土地法第97
    條所謂土地價額，應依法定地價定之；土地所有權人依土地
    法所申報之地價為法定地價，土地法施行法第25條、土地法
    第148 條定有明文。
  ３被告無權佔用上開三筆土地，顯然獲有相當於租金之不當得
    利，而原告亦顯然受有相當於租金之損害，依法計算每月相
    當於租金之金額應為新台幣8519元，計算方法如後：
  口湖鄉○○段第187 號土地：面積為2118平方公尺，96年01
    月當期申報地價為160 元/ 平方公尺，換算每個月之租金應
    為2824元（計算式：2118平方公尺×160 元×百分之十÷12
    月＝2824元）。
  口湖鄉○○段第192 號土地：面積為3552平方公尺，96年01
    月當期申報地價為160 元/ 平方公尺，換算每個月之租金為
    4736元（計算式：3552平方公尺×160 元×百分之十÷12月
    ＝4736元）。
  口湖鄉○○段第257 號土地：面積為719 平方公尺，96年01
    月當期申報地價為160 元/ 平方公尺，換算每個月之租金為
    959 元（計算式：719 平方公尺×160 元×百分之十÷12月
    ＝959 元）。
  綜上，三筆土地每個月之租金合計應為8519元（計算方式：
    2824﹢4736﹢959＝8519）。
、對於被告抗辯及證人證詞之意見：
一、查被告戊○○所舉證人林樟及庚○○二人所為證述，非但不
    能證明被告有權使用系爭三筆土地，且該二位證人所為證言
    彼此間更存有重大出入及互相矛盾之情，亦有諸多與真正事
    實不符之處。兩造被繼承人林有德並無在73年間分家產之事
    實，證人庚○○及林樟所為證言不實在：
  １兩造之被繼承人林有德係民國 (下同）96年01月18日死亡 (
    請見原證四)， 迄今林有德均尚未分家產，以上有關林有德
    尚未分家產於子女之事實，可由被繼承人林有德之財產，迄
    今尚登記在林有德名下可證。為明事實，特檢附兩造被繼承
    人林有德之財政部台灣省北區國稅財產歸屬資料清單如後(
    請見原證五)， 該清單係96年01月31日列印，清晰可見兩造
    被繼承人林有德之財產有兩棟房屋及四筆土地，且財產之所
    有權均為林有德單獨所有，可證兩造被繼承人林有德於其死
    亡日 (即96年01月18日)前 ，並無任何分家產之事實，遑論
    73年間。益證被告戊○○之抗辯及證人庚○○、林樟之證言
    不實在。
  ２系爭口湖鄉○○段第192 地號及同段第187 地號兩筆土地係
    原告之被繼承人林耀欽個人向法院投標拍定取得，並非繼承
    或受讓於被告父親林有德，有土地登記簿謄本可以為證（請
    見原證六)。 由上開崇文段187 、192 、257 地號土地登記
    簿謄本觀之，其中崇文段187 、192 地號係於民國64年11月
    6 日由原告被繼承人林耀欽以「拍定」之原因取得，並非如
    被告所主張「係由被告父親林有德分產而將土地分劃1/2 分
    別給原告被繼承人林耀欽及被告二人共同取得，只是暫放於
    林耀欽名下」云云。由上開事實，足證系爭土地確實係原告
    被繼承人林耀欽拍定取得，既是拍定取得，並非自家產所分
    得，則被告何以主張其有1/2 權利？益證被告之答辯，均非
    事實。
  ３綜上，系爭崇文段第192 地號及同段第187 地號兩筆土地，
    乃原告被繼承人林耀欽自行向法院標購拍定取得，該土地並
    非祖產，也非被告父親林有德所贈與，足證兩筆土地絕無如
    被告主張之分家產事實，被告更無任何使用權利，益證被告
    之主張及其所舉證人庚○○、林樟等人所證述之「分家產」
    均非事實。
  ４被告所舉證人林樟及庚○○二人，所為證言間存有重大出入
    及矛盾，且均與事實不符，足證本案證詞全係被告與其二人
    臨訟串證。本案96年10月16日準備程序，法官問：「林樟有
    無在場？」證人庚○○答：「沒有在場。」由上開證言，足
    證若依證人庚○○所言，證人林樟並未在被告主張分家產之
    現場，則證人林樟焉能得知分家產之情形？益證證人林樟所
    為分家產之證言均不實在。同日，證人庚○○證述：「在我
    家分財產。分財產時，有鄰居、我舅舅、我父母親及我們四
    個兄弟及三個姊妹都在場。」法官問：「林樟有無在場？」
    證人庚○○答：「沒有在場。」；但另名證人林樟卻證述：
    「分家產時，只有我與林有德夫妻及其四個兒子在場」。由
    上開兩名證人庚○○、林樟所為證述，互有矛盾，且有關在
    場人及人數均有出入，足見兩名證人所言，確係臨時串證，
    全不實在。
  ５證人庚○○證述：「我與老大分在69-37 及69-47 地號。被
    告與林耀欽分在187 、192 及257 號土地。」云云，亦與事
    實不符。經查，坐落口湖鄉○○段第69-47 號土地乃被告父
    親林有德於84年10月9 日出售予第三人林秀枝，並於84年10
    月24日完成所有權移轉登記於林秀枝名下，有土地登記簿謄
    本可證 (請見原證七)。 可見證人庚○○所為分家產之證言
    ，並非事實。
  ６通常而言，分家產均會訂立書面契約，何況本案尚且涉及土
    地過戶登記之行為，又證人庚○○證述係在73年間分家產(
    「法官問：「林有德將這些土地分給林耀欽與戊○○一人一
    半的時間，是在何時？」證人庚○○答：「那個時候林耀欽
    已經到基隆，時間應該是在七十三年左右。」）按88年4 月
    21日修正前之民法第407 條規定：「以非經登記不得移轉之
    財產為贈與者，在未為移轉登記前，其贈與不生效力。」足
    見在７３年間以不動產為贈與標的者，除成立要件具備外，
    並須登記始生效力。則被告及證人所為在７３年間以口頭分
    家產之主張及證述，不僅違反常情事理，更無法律效力可言
    。被告主張「系爭土地乃受讓自第三人林有德所有，且被告
    擁有一半權利」云云，均非事實。
  ７再查，證人庚○○證稱：「土地是由林有德移轉登記給林耀
    欽。」云云，顯然與前開林耀欽向法院拍定購買土地之事實
    完全不符，益證證人庚○○所為證言，確屬虛偽。
  ８證人庚○○又證述：「林耀欽當時有自耕農身分，因為土地
    不能分割，所以全部登記在林耀欽名下，土地是由林有德移
    轉登記給林耀欽。」云云，上開證言除與「土地並非林有德
    移轉登記於林耀欽」之事實不符外；另查，被告戊○○本身
    也具有自耕農之身分，以上被告戊○○具有自耕農身分之事
    實，並有戶籍謄本為證 (請見原證八)。 由上開事實，亦知
    證人庚○○之證述全係虛偽。
二、原告及被繼承人林耀欽並無同意被告戊○○使用系爭土地：
  １被告所舉證人林樟針對是否確實有得到林耀欽與林有德的同
    意乙節，答稱：「我不太確定。」，足證林樟之證詞，無法
    證明被告使用土地係經過地主林耀欽之同意。
  ２證人庚○○雖證稱：「我們泡茶時，林耀欽有向戊○○說由
    你去建設使用，因為我在基隆，沒有辦法回來管理使用。」
    云云。但查，證人庚○○於本案之證詞詳如前述，均與事實
    不符，且有重大偏頗不實，全不可信；又其所言：「我們泡
    茶時」究係何年何月何日？在何處？及其所言：「林耀欽有
    向戊○○說由你去建設使用」究指「使用借貸」或「租賃」
    或其他法律關係？顯有重大疑問。
  ３退步言之，縱認兩造間有「使用借貸」之情形，惟依民法第
    472 條規定：「有左列各款情形之一者，貸與人得終止契約
    ：一、貸與人因不可預知之情事，自己需用借用物者。」又
    按最高法院58年台上第788 號判例要旨：「貸與人因不可預
    知之情事自己需用借用物者，得終止契約，為民法第四百七
    十二條第一款所明定。本條之適用，不問使用借貸是否定有
    期限，均包括在內。所謂不可預知之情事，指在訂立使用借
    貸契約以後所發生之情事，而非訂立契約時所能預見者而言
    。而所謂自己需用借用物，衹須貸與人有自己需用借用物之
    原因事實為已足，其是否因正當事由而有收回之必要，不必
    深究。被上訴人有自己需用系爭土地以供建屋之事實，而為
    出借系爭土地時所不能預知，在原判決既已詳為闡明，則被
    上訴人所為終止借貸關係之意思表示，於法自非無據。」茲
    因經濟不景氣，原告等人有自行使用系爭土地進行開發建設
    之需，以維經濟，為此特以此書狀之送達被告，為終止借貸
    及請求返還系爭三筆土地之意思表示。
  ４被告戊○○曾於他案有教唆證人偽證之前例，該偽證案並經
    判決確定；又證人庚○○與原告間怨隙甚深，其所為證言不
    僅偏頗，且均非事實：
  茲檢附被告戊○○於民國79年間因「走私」之判決記錄2份
    ，及其唆使之「偽造證人」蔡賢益先生因「偽證罪」之判決
    書1 份 (請見原證九）。由上開證物足證被告戊○○先前已
    有「唆使」偽證之前科，是以其所申請傳喚之證人庚○○及
    林樟二人是否有偏頗之嫌？懇祈依法審酌。
  被告聲請訊問之證人「庚○○」係被告戊○○之弟弟，查其
    出生日為49年4 月15日，當年崇文段187 、192 地號於民國
    64年11月6 日拍定時，庚○○先生剛滿15足歲，是否能盡知
    詳情？
  證人庚○○與原告素有嫌隙，且與本案系爭土地亦有關係。
    庚○○於81年4 月邀同原告被繼承人林耀欽為連帶保證人，
    並以系爭土地為擔保品向雲林縣口湖鄉農會借款新台幣200
    萬元，且未曾返還，致使系爭土地屢遭拍賣，原告曾於96年
    5 月間向雲林地方法院起訴，該案經鈞院智股以96年度訴字
    第201 號審理，已於96年12月5 日判決庚○○先生需返還原
    告代墊之清償款新台幣66萬餘元，特檢附民事判決書供參(
    請見原證十二）。又證人庚○○於93年10月6 日曾非法偽造
    原告被繼承人林耀欽同意使用之文書，而向台灣電力股份有
    限公司雲林區服務處申請養殖用途低壓電力新設用電，矇騙
    台電人員，並於民國93年11月26日開始獲得供電。原告於96
    年9 月19日依法向雲林地檢署告發，經雲林地檢署受理後（
    廉股96年度他字第1013號偽造文書案），檢察官已於96年11
    月16日偵結並向法院聲請簡易判決處刑在案（廉股96年度偵
    字第5939號）。證人庚○○與原告有此嫌隙，其證詞是否可
    信，實有重大疑義。
三、證人林樹梅及林寶月二人所為證述，亦非事實，且其二位證
    人所為證言彼此間更有重大出入及矛盾之情，亦有諸多與事
    實不符之處，茲詳敘如下。
  １兩造被繼承人林有德並無在73年間分家產之事實，被繼承人
    林有德係民國96年1 月18日死亡，迄今林有德均尚未分家產
    於子女，可由被繼承人林有德之財產，迄今尚登記在林有德
    名下之事實得證，可知證人林樹梅及林寶月所為證言與事實
    不符。本案系爭口湖鄉○○段第192 地號及同段第187 地號
    兩筆土地乃係原告之繼承人林耀欽個人向法院投標拍定所得
    ，前已言之並舉證在案。
  ２被告所舉證人其證言間均存有重大出入及矛盾，且均與事實
    不符，顯見本案證人證詞前後不一，況證人所述之抽籤過程
    ，有如兒戲，且竟皆未留下任何一紙文書為憑，實與常情有
    違。又林耀欽於民國64年法拍所得土地，與69年受贈土地，
    皆為林耀欽個人財產，被告或其父親林有德均非土地所有權
    人，被告憑何宣稱有法律上之權源主張以林耀欽所有之土地
    來分配家產？
  ３依證人「林樹梅」所言抽籤結果系「丁○○、庚○○」一組
    ，分得上述蚵寮段土地，但為何丁○○在後續並未取得任何
    一筆林有德所有土地？
  ４假如確有證人所言當年有分家產之事實，自民國73年至97年
    ，共計已二十餘年，分配到土地卻沒登記土地的人居然沒提
    起任何訴訟？此也顯違常情事理，不可採信。
四、證人甲○○及己○○所言均是傳聞並未親眼目睹，無法證實
    被告主張的事實。
乙、被告方面：
壹、聲明：
  １駁回原告之訴及假執行之聲請。
  ２訴訟費用由原告負擔。
貳、陳述：
一、系爭土地雖沒有登記我的名字，但是我父親生前分給我及我
    二哥，乙○○、丙○○都是我二哥的兒子，辛○○是我二哥
    的妻子。
二、魚塭是我開挖的，從民國七十三年開始挖的，養殖水產（鰻
    魚等）。在挖魚塭以前是為平地。
三、魚池及房屋是我建設的，由我父親在居住使用。土地是在六
    十四年我當兵的時候，我父親的土地被法院拍賣，再由我父
    親拿錢給林耀欽買回，因為他有自耕農的身分，才登記給林
    耀欽。林耀欽生病時，我正在服刑，林耀欽有去拿印鑑證明
    要給我辦登記，但是因為土地有被他拿去貸款，所以無法分
    割，辛○○辦好繼承登記才來看守所看我，跟我說要回來辦
    理土地登記的事，我有跟他說你們登記一半就好，另外一半
    要登記給我。
    理    由
壹、本院依卷內證據及兩造陳述所認定，且為兩造不爭之事實：
一、坐落雲林縣口湖鄉○○段第0187、0192、0257地號等三筆土
    地（以下或以系爭土地稱之）登記之所有人為原告三人，權
    利範圍各為三分之一。
二、目前上開三筆土地由被告戊○○占有，於土地上搭蓋房屋自
    行居住使用，且於上開土地開墾魚池養殖鰻魚。
三、依土地登記簿謄本（舊式）記載，坐落雲林縣口湖鄉○○段
    0187、0192號土地係於民國64年11月6 日由原告之被繼承人
    林耀欽以「拍定」之原因取得。至於同段0257號土地則是由
    林耀欽於民國69年03月31日，因贈與登記取得。
四、兩造之被繼承人林有德於民國96年01月18日死亡，依財政部
    台灣省北區國稅財產歸屬資料清單記載，林有德死亡時，以
    其為納稅名義人之不動產尚有兩棟房屋及四筆土地。其中兩
    棟房屋及一筆土地的持分為全部，另三筆土地的持分為四分
    之一。
五、被告主張及證人庚○○證述林有德在民國73年左右有將家中
    所有坐落雲林縣口湖鄉○○段的三筆土地 (地號187 、192
    及257 號）及同鄉○○段的二筆土地 (地號69-37 及69-47
    號）分給被告兄弟四人，經抽籤結果戊○○和林耀欽分在同
    一區○○○○段的三筆土地），丁○○與庚○○分在蚵寮段
    的二筆土地。依卷附土地登記簿謄本（舊式）記載，其中坐
    落雲林縣口湖鄉○○段69-47 號土地於84年10月24日由原所
    有人林有德以買賣為原因移轉登記為第三人林秀枝所有。
貳、兩造爭執要項：
一、坐落雲林縣口湖鄉○○段第0187、0192、0257地號等三筆土
    地，是否被告兄弟四人之父親林有德所有之財產，而於民國
    73年左右在林有德主持之下分家產，經抽籤結果由戊○○和
    林耀欽共同分得，兩人各有二分之一實際權利？
二、被告戊○○在上開三筆土地上搭蓋房屋自行居住使用，且於
    上開土地開墾魚池養殖鰻魚，有無得到林耀欽同意，是否有
    權使用？
、法院的判斷：
一、原告主張坐落雲林縣口湖鄉○○段第0187、0192、0257地號
    等三筆土地登記之所有人為原告三人，權利範圍各為三分之
    一，而原告之土地所有權，是自林耀欽繼承而來等情，有原
    告提出之土地登記謄本、戶籍謄本可證，自可信為實在。又
    目前上開三筆土地由被告戊○○占有，於土地上搭蓋房屋自
    行居住使用，且於上開土地開墾魚池養殖鰻魚之事實，亦有
    原告提出之照片六張為憑，復經被告自認在卷，當可認為無
    訛。
二、土地登記之所有人是否有絕對之所有權，而可對任何人主張
    之？一般對於不相關之第三人是可以如此解釋，但如土地所
    有人與他人之間，有某種實體法律關係，而可對土地所有人
    為主張時，則土地所有權之行使即應受到限制（如租賃之情
    形、土地所有人應將土地交付承租人使用收益；信託之情形
    ，信託人得向登記名義之受託人請求返還所有權）。故被告
    辯稱坐落雲林縣口湖鄉○○段第0187、0192、0257地號等三
    筆土地，是被告兄弟四人之父親林有德所有之財產，而於民
    國73年左右在林有德主持之下分家產，經抽籤結果由戊○○
    和林耀欽共同分得，兩人各有二分之一實際權利等情，如果
    屬實，則對原告能否主張所有權，請求被告交還系爭土地，
    即有重大影響。一般對土地登記制度不甚瞭解，或不知土地
    登記利害關係之人（另有些可能是基於彼此信任），偶見會
    有在土地權利變動時，未未寫立書面字據或向地政機關申請
    辦理登記之情形，或在家人之間，基於某些考量，將家庭所
    購不動產，登記在部分家庭成員名下，於分家產時，亦未辦
    理登記，在經過相當時期之後（常見於隔代之情形），原來
    的情誼與信任關係不復存在，於是糾紛時起，乃至對簿公堂
    ，在法院實務上，此類案件，實屬屢見不鮮。本件訴訟，是
    否屬於此種情形？
三、被告對其抗辯所主張之事實，聲請訊問證人林樟與庚○○，
    兩位證人於96年10月16日言詞辯論時，經本院隔離訊問，
    林樟證詞如下：（法官問：是否知道被告戊○○在坐落口湖
    鄉○○段187 、192 、257 三筆土地上有如原告起訴狀附件
    照片所示的建築物和魚池？）（提示）林樟答：「地號我比
    較不瞭解，我要看照片才清楚。照片顯示是他的鰻魚池、魚
    寮。」（法官問：是否知道被告為何在那三筆土地上面有這
    些鰻魚池和魚寮？）林樟答：「我知道，當初被告的父親林
    有德在他手上將這三筆土地分給林耀欽與戊○○，一人一半
    ，所以戊○○才能在該地設魚塭和魚寮。」（法官問：是否
    知道那些土地是什麼人買的？登記在誰的名下？）林樟答：
    「我不知道是誰買的，但我知道被告的父親確實有將該部分
    土地分給林耀欽與戊○○一人一半。」（法官問：你為何會
    知道？）林樟答：「我是兩造的長輩，林有德他們在分財產
    時，我在場，所以我知道。」（法官問：既然是分給林耀欽
    與戊○○一人一半，為何都是戊○○一人在使用？）林樟答
    ：「因為林耀欽出外，他在基隆經營漁獲生意，沒有辦法回
    來經營，當然交由戊○○管理使用。」（法官問：林有德將
    這些土地分給林耀欽與戊○○一人一半的時間，是在何時？
    當時林耀欽是否已經外出到基隆？）林樟答：「那個時候林
    耀欽已經到基隆，但確實時間我不記得。」庚○○之證詞
    如下：（法官問：是否知道被告戊○○在坐落口湖鄉○○段
    187 、192 、257 三筆土地上有如原告起訴狀附件照片所示
    的建築物和魚池？）（提示）庚○○答：「知道這是戊○○
    建設的。」（法官問：是否知道被告為何在那三筆土地上面
    有這些鰻魚池和魚寮？）庚○○答：「我們四個兄弟，被告
    是老三，林耀欽是老二，我與老大丁○○分在另外一邊的土
    地。被告與林耀欽分在上開土地部分。」（法官問：你們用
    何方式分財產？）庚○○答：「用抽籤的方式。」（法官問
    ：如何決定誰和誰分在一起抽籤？）庚○○答：「四支籤，
    讓是兄弟抽，土地分成兩個部分，抽籤的結果會變成兩組人
    各分壹個部分。」（法官問：是否知道林耀欽和戊○○分得
    的土地是什麼人買的？登記在誰的名下？）庚○○答：「林
    耀欽當時有自耕農身分，因為土地不能分割，所以全部登記
    在林耀欽名下，土地是由林有德移轉登記給林耀欽。實際上
    是要分給林耀欽與戊○○一人一半。」（法官問：既然是分
    給林耀欽與戊○○一人一半，為何都是戊○○一人在使用？
    ）庚○○答：「因為林耀欽出外，他在基隆經營漁獲生意，
    沒有辦法回來經營，當然交由戊○○管理使用，林耀欽本人
    也有同意戊○○管理使用。」（法官問：林有德將這些土地
    分給林耀欽與戊○○一人一半的時間，是在何時？當時林耀
    欽是否已經外出到基隆？）庚○○答：「那個時候林耀欽已
    經到基隆，時間應該是在七十三年左右，分好土地以後，戊○○才開始去建設。」（法官問：戊○○設置魚池和魚寮的
    時候，林有德是否還是家裡財產的管理者？還是戊○○只要
    得到林有德的同意就可以管理使用？）庚○○答：「林耀欽
    有同意戊○○去設置魚池和魚寮，他們兩人分到土地以後林
    耀欽才同意的。」（法官問：你為何會知道林耀欽有同意？
    ）庚○○答：「我們泡茶時，林耀欽有向戊○○說由你去建
    設使用，因為我在基隆，沒有辦法回來管理使用。」
四、以上兩位證人都明確證稱當初被告的父親林有德在他手上將
    系爭三筆土地分給林耀欽與戊○○一人一半，但這兩位證人
    是被告主動聲請訊問的證人，且原告指摘被告戊○○於民國
    79年間因「走私」受刑事有罪判決，及在該案中教唆他人作
    偽證，使證人因「偽證罪」同受刑事處罰；並稱證人庚○○
    與原告涉訟多起，素有嫌隙等情，已據原告提出民、刑事判
    決書及檢察官聲請簡易判決處刑書等影本為證，堪信屬實，
    則原告進而質疑被告戊○○在本件是否會教唆證人作偽證，
    及證人庚○○之證言是否有偏頗之虞？自屬合理之懷疑，本
    院認同原告的質疑，認為上開兩位證人之證言不宜輕易相信
    ，有必再作進一步之查明。經本院以言詞辯論期日通知書請
    被告於97年01月08日之言詞辯論期日偕同有於分家產時在場
    之姊妺到庭，被告偕同其姊林樹梅、林寶月到庭，兩人亦均
    證稱她們的父親林有德有以抽籤的方式將系爭三筆土地分給
    林耀欽與戊○○一人一半。證人林寶月並證稱有聽其母親轉
    述，戊○○有問林耀欽是否可以設魚池及蓋房屋，林耀欽說
    好。但這兩位證人就其他相關的細節說詞有些出入，雖然這
    種出入有可能是因為時隔太久，記憶不清所致，但也不宜排
    除串證不周的可能，本院仍不敢輕易相信這兩位證人之證詞
    。經本院詢問被告，得知被告之長兄丁○○現因案在台灣嘉
    義監獄執行中，乃將其借提到案請其作證，其證詞如下：（
    法官問：你父親林有德生前有無將家中的不動產分給你們兄
    弟？）丁○○答：「有。我父親有兩個地方的土地，兩個地
    方的土地面積大約七、八分土地，他作成四支籤給我們抽，
    我舅舅有在場作證，有說好用抽籤的方式分成兩組，抽籤的
    結果我和庚○○分在同一塊土地，戊○○與林耀欽分在另一
    塊土地。」（法官問：抽籤當時有無你家人及舅舅以外的地
    方人士或公正人士在場？）丁○○答：「有，但分家已經二
    、三十年，長輩大多已經死亡，我不記得有家人以外的人在
    場。好像我的小叔林樟有在場。」（法官問：你和庚○○分
    得的土地後來如何處理？）丁○○答：「我讓庚○○養殖鰻
    魚。」（法官問：該部分土地後來有無賣給他人？）丁○○
    答：「庚○○有無賣給別人我不知道，我當時分到後，我就
    放棄了，因為父親揹負債務，分到土地的人要拿錢出來替他
    還債，我不想承受債務（忘記是幾十萬元），就把土地和債
    務讓給庚○○。」（法官問：你是否知道你父親在民國六十
    四年間有無因為欠別人錢，被債權人聲請強制執行？）丁○○答：「我不清楚，我大部分都外出。」（法官問：是否記
    得你和庚○○分到土地的地段地號？）丁○○答：「我沒有
    記這些。」但因在開庭之前，發生被告企圖影響證人丁○○
    之情事，其過程經原告訴訟代理人提出後，記載於筆錄，摘
    錄如下：（原告訴訟代理人：證人丁○○提到時，被告有要
    求證人要按照被告的說法來證明，丁○○問被告內容，被告
    就叫證人按照他說的這樣講就好。）（法官：法警何姓名？
    ）（法警：高建中。）（法官：剛才有無發生原告訴訟代理
    人所說的情形？）（法警：有，我有當場制止。）（法官：
    被告向證人丁○○說些什麼？）（法警：正確內容我記不清
    楚，被告向證人講的並不多，我只知道被告向證人說你就這
    樣講就好，我就立刻制止，並問被告是何身分，他隱瞞他是
    被告的身分，我進入法庭後，原告訴訟代理人才說他是被告
    ，我才叫他不要再講話。）由上述的紀錄以觀，被告的行為
    顯然非常不應該，雖然證人丁○○有無受到被告不當行為的
    影響，一時難以認定，但本院對證人丁○○的證言認為不宜
    遽然相信，仍應再進一步查明。
五、以上訊問的五位證人，除林樟外，都是被告之兄弟姊妺，雖
    然也是原告的近親，但本院顧慮是否會有家族恩怨的問題，
    乃要求被告再查報其兄弟姊妺以外之證人，由本院傳訊，其
    中證人甲○○證言如下：（法官問：你的住家或你的土地
    有無在戊○○、林耀欽的住家或土地附近？）甲○○答：「
    以前房屋有在附近，中間只隔一戶人家，現在經營魚塭還是
    在相鄰的土地。」（法官問：你是否知道戊○○、林耀欽的
    父親林有德，是否曾經把家裡的財產分給什麼人？）甲○○
    答：「丁○○和庚○○共分一塊地，戊○○和林耀欽共分得
    一塊土地，和我的土地相鄰。」（法官問：是否知道是多久
    以前的事情？）甲○○答：「我知道戊○○建設魚塭已經有
    二十多年。」（法官問：你的意思是說林有德將土地分給戊○○、林耀欽以後，戊○○才去建設魚塭？）甲○○答：「
    是的。因為林耀欽外出工作，所以由戊○○去設魚塭。」（
    法官問：你如何知道林有德家分土地的事情？）甲○○答：
    「大家都是鄰居，分完後，他們出來就有說誰分到哪個地方
    ，所以我知情。」（法官問：是否知道分到土地的人，如果
    要土地的話，也要拿錢出來償還林有德所欠的債務？）甲○○答：「有聽說，但不知道要拿多少錢出來償還。」（法官
    問：他們家分財產時你有無在場？）甲○○答：「沒有。」
    證人己○○（法官請證人己○○坐在看不到電腦螢幕的地
    方，以免受甲○○回答的內容影響）證言如下：（法官問：
    你的住家或你的土地有無在戊○○、林耀欽的住家或土地的
    附近？）己○○答：「以前房屋是在隔壁，現在經營魚塭是
    在相鄰的土地。」（法官問：你是否知道戊○○、林耀欽的
    父親林有德，是否曾經把家裡的財產分給什麼人？）己○○
    答：「他們分財產的時候我沒有在場，是分完後，他們兄弟
    有提起分的情形是丁○○和庚○○共分一塊在南邊的土地，
    戊○○和林耀欽共分得一塊土地，和我的土地相鄰。」（法
    官問：是否知道是多久以前的事情？）己○○答：「忘記了
    。」（法官問：戊○○是否在他們家分過土地以後才去建設
    魚塭？）己○○答：「好像在尚未分家產的時候，戊○○就
    在經營魚塭了。」（法官問：你的意思是林有德所有的土地
    在還沒有分家產以前，就交給戊○○經營魚塭或全家人共同
    經營嗎？）己○○答：「都只有看到戊○○在經營。」（法
    官問：能否確定在分家產以前，戊○○就在你的鄰地設置魚
    塭？）己○○答：「無法確定，因為時間已久。」（法官問
    ：是否知道分到土地的人，如果要土地的話，也要拿錢出來
    償２林有德所欠的債務？）己○○答：「我不知道。」
六、原告訴訟代理人在證人甲○○、己○○陳述完畢之後，指出
    這二位證人所言均是傳聞，並未親眼目睹林有德分家產的情
    形，應不足以證明被告主張之事實。本院認為，傳聞證據如
    單獨作認定事實的依據，其證據力確實是比較薄弱，但若與
    其他證據互相參核比對，作為認定事實的依據，則並非不可
    採用。本院在本件所訊問的證人，其中林樟、甲○○、己○○三人均經過具結，該三人與兩造均是遠親，原告並未指出
    彼等與原告有何怨隙，或與本件訴訟有何切身利害關係，則
    應不至於均偏袒兩造任何一方，或為同是遠親且無利害關係
    之任何一方甘冒受偽證處罰之危險。茲證人林樟既已明確證
    稱當初林有德他們在分財產時，林樟有在場，所以知道被告
    的父親林有德將系爭三筆土地分給林耀欽與戊○○一人一半
    ，戊○○才能在該地設魚塭和魚寮等語，經與證人甲○○證
    稱「大家都是鄰居，分完後，他們出來就有說誰分到哪個地
    方，所以我知情。」及證人己○○證稱「他們分財產的時候
    我沒有在場，是分完後，他們兄弟有提起分的情形是丁○○
    和庚○○共分一塊在南邊的土地，戊○○和林耀欽共分得一
    塊土地，和我的土地相鄰。」等語，互相參核比對，可認相
    符，則該三位證人關於此部分之證言，應屬可信。從而，本
    院原來存疑而不敢輕易採信的證人庚○○、林樹梅、林寶月
    、丁○○等人證稱她們的父親林有德有以抽籤的方式將系爭
    三筆土地分給林耀欽與戊○○一人一半，自亦可信。
七、對於原告主張系爭崇文段第192 地號及同段第187 地號兩筆
    土地，乃原告被繼承人林耀欽自行向法院標購拍定取得，該
    土地並非祖產，也非被告父親林有德所贈與，足證兩筆土地
    絕無如被告主張之分家產事實，被告更無任何使用權利云云
    ，被告戊○○於民國97年01月08日言詞辯論時辯稱：「魚池
    及房屋是我建設的，由我父親在居住使用。土地是在六十四
    年我當兵的時候，我父親的土地被法院拍賣，再由我父親拿
    錢給林耀欽買回．．．」等語，本院為查明被告之抗辯是否
    有據，及坐落同段0257號土地是由何人贈與林耀欽，乃向雲
    林縣北港地政事務所索取系爭三筆土地林耀欽前手之登記資
    料，結果發現系爭崇文段第0257號（舊地號為口湖鄉○○段
    第832-44號）土地是由被告父親林有德於民國69年03月31日
    ，因贈與登記給林耀欽；至於坐落同段第192 號（舊地號為
    口湖鄉○○段第17-12 號）及第187 號（舊地號為口湖鄉○○段第17-51 號）兩筆土地，其原所有人亦為被告父親林有
    德，於民國64年03月28日被債權人廖西騰聲請查封，同年09
    月16日由林耀欽拍定，同年10月17日辦理登記，有雲林縣北
    港地政事務所函送之舊土地登記簿謄本五份在卷可稽（兩筆
    被拍賣之土地因時期先後，各有兩份舊謄本，關於拍定及登
    記日期之記載雖兩筆地均相同，但同一筆土地之先後兩份舊
    謄本，關於拍定及登記日期之記載則有所出入，惟其出入無
    礙於本院對事實之認定）。上開事實為三十餘年前所發生，
    被告尚能言之，經查又有其事，雖然被告不能證明其父親的
    土地被法院拍賣時，由其父親拿錢給林耀欽買回一事，但查
    ：前述七位證人均一致證稱被告的父親林有德有以抽籤的
    方式將系爭三筆土地分給林耀欽與戊○○一人一半，若非前
    述被拍賣之兩筆土地亦為林有德或家族所有之財產，林耀欽
    豈會同意拿出來讓兄弟四人以抽籤的方式分配。系爭三筆
    土地若確屬林耀欽個人所有之財產，而遭被告戊○○無權占
    有使用，則原告三人為何不在民國82年繼承發生之後，民國
    96年林有德過世之前這十餘年的期間，提出催討，甚至請為
    長輩的林有德主持公道，事情豈不是更容易獲得較圓滿的解
    決，為何要等到林有德過世，無法到庭作證或出面主持公道
    時，才提起本件請求？前述七位證人，其中林樟、甲○○
    、己○○三人均經過具結，該三人與兩造均是遠親，原告並
    未指出彼等與兩造有何特殊恩怨，或與本件訴訟有何切身利
    害關係，則彼等有何理由要偏袒兩造任何一方，或為同是遠
    親且無利害關係之任何一方，甘冒受偽證處罰之危險？其餘
    四位證人，雖是被告的兄弟姊妺，但與原告亦屬近親，原告
    除指出庚○○與原告素有怨隙外，對其餘證人並未指出與兩
    造有何特殊恩怨，則除庚○○以外之其餘三人，有何理由要
    偏袒兩造任何一方？因此本院認為，被告戊○○於民國97年
    01月08日言詞辯論時所為此部分（本段引用部分）之抗辯，
    應屬可信。從而，系爭坐落雲林縣口湖鄉○○段0187、0192
    、0257地號等三筆土地，是屬被告兄弟四人之父親林有德所
    有之財產，而於民國73年左右在林有德主持之下分家產，經
    抽籤結果由戊○○和林耀欽共同分得，兩人各有二分之一實
    際權利，應可認定。
八、被告戊○○在系爭三筆土地上搭蓋房屋自行居住使用，且於
    上開土地開墾魚池養殖鰻魚，有無得到林耀欽同意，是否有
    權使用？就此，證人庚○○之證詞如下：（法官問：既然是
    分給林耀欽與戊○○一人一半，為何都是戊○○一人在使用
    ？）庚○○答：「因為林耀欽出外，他在基隆經營漁獲生意
    ，沒有辦法回來經營，當然交由戊○○管理使用，林耀欽本
    人也有同意戊○○管理使用。」（法官問：林有德將這些土
    地分給林耀欽與戊○○一人一半的時間，是在何時？當時林
    耀欽是否已經外出到基隆？）庚○○答：「那個時候林耀欽
    已經到基隆，時間應該是在七十三年左右，分好土地以後，
    戊○○才開始去建設。」（法官問：戊○○設置魚池和魚寮
    的時候，林有德是否還是家裡財產的管理者？還是戊○○只
    要得到林有德的同意就可以管理使用？）庚○○答：「林耀
    欽有同意戊○○去設置魚池和魚寮，他們兩人分到土地以後
    林耀欽才同意的。」（法官問：你為何會知道林耀欽有同意
    ？）庚○○答：「我們泡茶時，林耀欽有向戊○○說由你去
    建設使用，因為我在基隆，沒有辦法回來管理使用。」與證
    人林寶月證稱她有聽其母親轉述，戊○○有問林耀欽是否可
    以設魚池及蓋房屋，林耀欽說好等語，互核相符。雖然證人
    林寶月所言亦是傳聞，但本院認為，傳聞證據如與其他證據
    互相參核比對，作為認定事實的依據，並非不可採用，前已
    言之，故兩位證人此部分之證言應屬可信。從而，被告戊○○在系爭三筆土地上搭蓋房屋自行居住使用，且於上開土地
    開墾魚池養殖鰻魚，應有得到林耀欽同意，係屬有權使用，
    堪予認定。再按，民法第818條規定：「各共有人，按其應
    有部分，對於共有物之全部，有使用收益之權。」且共有人
    對於共有物之特定部分或全部占有使用，如已得到他共有人
    同意，即不會發生侵害他共有人權利之問題（最高去院62年
    度台上字第1803號判列參照），被告戊○○對於系爭三筆土
    地，既有共有二分之一之實質權利，則此種使用，是基於自
    己之所有權，並非基於使用借貸關係。原告主張，縱認兩造
    間有「使用借貸」之情形，惟依民法第472 條規定：貸與人
    因不可預知之情事，自己需用借用物者，得終止借貸契約，
    茲因經濟不景氣，原告等人有自行使用系爭土地進行開發建
    設之需，爰以起訴狀之送達被告，為終止借貸及請求返還系
    爭三筆土地之意思表示，進而請求返還系爭三筆土地，此一
    主張，不能認許。
九、原告主張，本院訊問之多名證人，所為證言間或有重大出入
    及矛盾，甚或與事實明顯不符之處，足見證人之證詞全係被
    告與證人臨訟串證，為不可信云云。本院認同原告所稱各證
    人之證言間或有出入及矛盾，甚或與事實明顯不符之處，但
    不認為如此即屬被告與證人臨訟串證所致。人的記憶，常會
    因為時隔太久，或多次的環境轉變（生活波折較多），或隨
    著年歲增長腦力減退，而逐漸變得模糊，甚或參雜錯置，這
    是極為正常的現象。本件各證人所證被告的父親林有德以抽
    籤的方式將系爭三筆土地分給林耀欽與戊○○一人一半之事
    實，係發生在二十餘年前，設想當時有誰能預料林耀欽會
    在民國八十二年間英年早逝，及至民國九十六年林有德過世
    之後，會發生本件訴訟，而特別加以記憶，以備今日之需？
    則證人所為證言間或有出入及矛盾，也就不足為奇，此際如
    因其有所出入及矛盾，即認係臨訟串證不周所致，反有違背
    經驗法則之虞。再者人對事物的認知程度也常因知識、能力
    、教育程度、生活經驗及對事物是否給予足的關心而有不
    同。本件證人林寶月於97年01月08日作證時，法官問以：除
    了這兩片土地（指分給被告兄弟四人的土地）外，你父親是
    否還有其他不動產？證人林寶月答稱：沒有。然而根據原告
    所提之台灣省北區國稅財產歸屬資料清單記載，林有德死亡
    時，以其為納稅名義人之不動產尚有兩棟房屋及四筆土地。
    其中兩棟房屋及一筆土地的持分為全部，另三筆土地的持分
    為四分之一，證人林寶月的回答與事實明顯不符。法官又問
    以：你父親在住的房子是否他的？證人林寶月答稱：是的。
    證人林寶月上開與事實明顯不符的回答，是否應認係臨訟串
    證不周所致？本院並不認為如此，因為兩造爭執的重點在於
    被告的父親林有德有無以抽籤的方式將系爭三筆土地分給林
    耀欽與戊○○一人一半，與林有德除了分給被告兄弟四人這
    兩片土地外，是否還有其他不動產並無必然關係，無論證人
    林寶月答稱尚有或已無其他財產，都不會影響本院的認定，
    故證人林寶月此種回答，本院認為是認知不足所致，而不是
    有意欺騙本院（串證不周），被告與其他證人在本件的陳述
    ，不乏類此認知不足之情形（譬如被告的陳述中，有「因為
    土地有被他（指林耀欽）拿去貸款，所以無法分割」等語）
    ，本院的評斷，大致都是如此。復因被告的父親林有德有無
    以抽籤的方式將系爭三筆土地分給林耀欽與戊○○一人一半
    ，與林有德除了分給被告兄弟四人這兩片土地外，是否還有
    其他不動產並無必然關係，則原告主張依財政部台灣省北區
    國稅財產歸屬資料清單記載，被繼承人林有德之財產於其死
    亡之日有兩棟房屋及四筆土地，可證兩造被繼承人林有德生
    前，並無任何分家產之事實云云，本院認不可採。
十、原告復主張：『證人庚○○證述：「我與老大分在69-37 及
    69-47 地號。被告與林耀欽分在187 、192 及257 號土地。
    」亦與事實不符。依土地登記簿謄本記載，坐落口湖鄉○○
    段第69-47 號土地乃被告父親林有德於84年10月9 日出售予
    第三人林秀枝，並於84年10月24日完成所有權移轉登記於林
    秀枝名下，可見證人庚○○所為分家產之證言，並非事實。
    且通常而言，分家產均會訂立書面契約，何況本案尚且涉及
    土地過戶登記之行為，依88年4 月21日修正前之民法第407
    條規定：「以非經登記不得移轉之財產為贈與者，在未為移
    轉登記前，其贈與不生效力。」足見在73年間以不動產為贈
    與標的者，除成立要件具備外，並須登記始生效力。則被告
    及證人所為在73年間以口頭分家產之主張及證述，不僅違反
    常情事理，更無法律效力可言』等語，但本院認為：一般
    對土地登記制度不甚瞭解，或不知土地登記利害關係之人（
    另有些可能是基於彼此信任），偶見會有在土地權利變動時
    ，未寫立書面字據或向地政機關申請辦理登記之情形，或在
    家人之間，基於某些考量，將家庭所購不動產，登記在部分
    家庭成員名下，於分家產時，亦未辦理登記，在經過相當時
    期之後（常見於隔代之情形），原來的情誼與信任關係不復
    存在，於是糾紛時起，乃至對簿公堂，在法院實務上，此類
    案件，實屬屢見不鮮，尚不能以未寫立書面字據或向地政機
    關申請辦理登記，即認必無其事。依土地登記簿謄本記載
    ，坐落口湖鄉○○段第69-47 號土地乃被告父親林有德於84
    年10月9 日出售予第三人林秀枝，並於84年10月24日完成所
    有權移轉登記於林秀枝名下，有可能如前述於分家產後未辦
    理登記，但據證人丁○○之證言，該地於分家產後確已交付
    庚○○使用，究竟第三人林秀枝實際上是向何人洽購該地，
    價款給付何人，是否知道被告家族分家產之情形，本可通知
    林秀枝到庭作證，但因本院傳訊之證人已多達七位，足以形
    成本院之心證，且該蚵寮段第69-47 號土地並非本件爭執之
    土地，乃未予傳訊。要言之，尚不能以該蚵寮段第69-47 號
    土地乃被告父親林有德於84年10月9 日出售予第三人林秀枝
    ，並於84年10月24日完成所有權移轉登記於林秀枝名下，即
    反推被告父親林有德必無將家產分配給被告兄弟四人之事實
    。最高法院41年台上字第175 號判例明揭：「以非經登記
    不得移轉之財產為贈與者，在未為移轉登記前，其贈與不生
    效力，固為民法第四百零七條所明定。惟當事人間對於無償
    給與不動產之約定，如已互相表示意思一致，依同法第一百
    五十三條第一項之規定，其契約即為成立，縱未具備贈與契
    約特別生效之要件，要難謂其一般契約之效力亦未發生，債
    務人自應受此契約之拘束，負有移轉登記使生贈與效力之義
    務。」可知此種情形，縱不發生贈與移轉所有權之效力，但
    亦非全無法律效力可言，於當事人間仍應受其拘束，故原告
    此部分之主張亦不足採。
十一、坐落雲林縣口湖鄉○○段第0187、0192、0257地號等三筆
    土地，原為被告兄弟四人之父親林有德所有之財產，而於民
    國73年左右在林有德主持之下分家產，經抽籤結果由戊○○
    和林耀欽共同分得，兩人各有二分之一實際權利。且被告戊○○在上開三筆土地上搭蓋房屋自行居住使用，並於上開土
    地開墾魚池養殖鰻魚，亦已得到林耀欽同意，且是本於共有
    之權利使用系爭三筆土地，並非基於使用借貸關係，既已認
    定如上，則原告本於所有權主張被告為無權占有，訴請被告
    拆屋並回復原狀後交還系爭三筆土地，並本於不當得利之法
    律關係請求被告給付損害金，於法均屬無據，應予駁回。
肆、原告之訴既經駁回，其假執行之聲請亦失所附麗，應併予駁
    回。本件既依上述理由而為判決，兩造其餘主張及舉證，與
    上開論斷無涉或無違，不再一一審酌。
伍、結論：原告之訴為無理由，依民事訴訟法第78條判決如主文
    。
中    華    民    國    97    年    4     月    15    日
                  民事第一庭    法  官  邱瑞裕
以上正本係照原本作成
如對本判決上訴，須於判決送達後20日內向本院提出上訴狀
中    華    民    國    97    年    4     月    15    日
                                書記官  賴成育


司法院資訊處製作；財團法人民間司法改革基金會備份。
